ACORDAO-COMPLETO-2364721

ACÓRDÃO 6185/2019 ATA 26/2019 - SEGUNDA CÂMARA

VISTOS, relatados e discutidos estes autos em que, nesta fase, aprecia-se Recurso de Reconsideração interposto pela Srª. Valéria Maria Souza de Lima, ex-prefeita do Município de Barra de Guabiraba/PE (gestão 2001/2004) , em face do Acórdão 7943/2018-TCU-Segunda Câmara (Relator: Ministro-Substituto Marcos Bemquerer) .
	ACORDAM os Ministros do Tribunal de Contas da União, reunidos em Sessão da Segunda Câmara, diante das razões expostas pelo Relator, em:
	9.1. conhecer, com fulcro no art. 33 da Lei 8.443/92 c/c o art. 285 do Regimento Interno do TCU, do Recurso de Reconsideração interposto pela Srª. Valéria Maria Souza de Lima, ex-prefeita do Município de Barra de Guabiraba/PE (gestão 2001/2004) , em face do Acórdão 7943/2018-TCU-Segunda Câmara;
	9.2. no mérito, dar provimento ao Recurso de Reconsideração e tornar insubsistente o Acórdão 7943/2018-TCU-Segunda Câmara;
	9.3. arquivar os presentes autos, com fundamento no art. 212 do Regimento Interno do TCU;
	9.4. alertar o Presidente do Fundo Nacional de Desenvolvimento da Educação (FNDE) de que a demora na análise das prestações de contas dos recursos repassados pelo Fundo e o atraso para a instauração da competente tomada de contas especial, quando for o caso, poderá acarretar a solidariedade no polo passivo de responsabilidade, nos termos do art. 8º, caput, da Lei 8.443/92;
	9.5. encaminhar cópia do presente Acórdão, acompanhado do Relatório e do Voto que o fundamentam, para:
	9.5.1 a recorrente, Srª. Valéria Maria Souza de Lima;
	9.5.2. a Prefeitura do Município de Barra de Guabiraba/PE;
	9.5.3. o Fundo Nacional de Desenvolvimento da Educação;
	9.5.4. a Procuradoria da República no Estado de Pernambuco.

Recurso de reconsideração contra decisão que julgou as contas da recorrente irregulares e condenou-a em débito em razão da omissão no dever de prestar contas dos recursos recebidos pelo município por força do Programa de Apoio aos Sistemas de Ensino para Atendimento à Educação de Jovens e Adultos (Peja/2004) e do Programa Nacional de Apoio ao Transporte do Escolar (Pnate/2004).

Segunda Câmara

Prefeitura Municipal de Barra de Guabiraba - PE.

3. Interessados/Responsáveis/Recorrentes:
3.1. Interessado: Fundo Nacional de Desenvolvimento da Educação (00.378.257/0001-81)
3.2. Responsáveis: Alberto George Pereira de Albuquerque (XXX.850.054-XX); Valéria Maria Souza de Lima (XXX.165.284-XX)
3.3. Recorrente: Valéria Maria Souza de Lima (XXX.165.284-XX).

Ana Arraes (Presidente).

13.1. Ministros presentes: Ana Arraes (Presidente), Augusto Nardes e Raimundo Carreiro (Relator).
13.2. Ministra que alegou impedimento na Sessão: Ana Arraes (Presidente).
13.3. Ministro-Substituto convocado: Augusto Sherman Cavalcanti.
13.4. Ministros-Substitutos presentes: Marcos Bemquerer Costa e André Luís de Carvalho.

RAIMUNDO CARREIRO

Ministro-Substituto Marcos Bemquerer Costa.

Trata-se de Recurso de Reconsideração interposto por Valéria Maria Souza de Lima (peça 76) , ex-prefeita do Município de Barra de Guabiraba/PE (gestão 2001/2004) , em face do Acórdão 7943/2018-TCU-Segunda Câmara (Relator: Ministro-Substituto Marcos Bemquerer) .
2.	Em atenção ao art. 69 do Regimento Interno do TCU, transcrevo a parte dispositiva do Acórdão recorrido:
"9.1. julgar irregulares as contas da Sra. Valéria Maria Souza de Lima, nos termos dos arts. 1º, inciso I, 16, inciso III, alínea c, e 19, caput, da Lei 8.443/1992;
9.2. condenar a Sra. Valéria Maria Souza de Lima a pagar as quantias descritas a seguir, atualizadas monetariamente e acrescidas de juros de mora calculados a partir das respectivas datas até o dia da efetiva quitação, fixando-lhe o prazo de 15 (quinze) dias, a contar da notificação, para que comprove, perante o Tribunal, o recolhimento dos débitos aos cofres do Fundo Nacional de Desenvolvimento da Educação - FNDE, nos termos do art. 214, inciso III, alínea a, do Regimento Interno do TCU:
9.2.1. relativas ao Pnate/2004:
	Datas
	Valor (R$) 

	22/07/2004
	306,24

	10/11/2004
	668,16

	29/12/2004
	240,00

	05/01/2005
	92,80

9.2.2. relativas ao Peja/2004:
	Datas
	Valor (R$) 

	22/06/2004
	213,60

	06/07/2004
	2.659,68

	12/07/2004
	2.000,00

	03/08/2004
	2.659,68

	06/08/2004
	1.880,00

	03/09/2004
	2.641,21

	08/09/2004
	1.000,00

	30/09/2004
	2.641,21

	05/11/2004
	2.160,99

	11/11/2004
	1.799,00

	08/11/2004
	971,00

	17/11/2004
	1.200,00

	02/12/2004
	2.160,99

	27/12/2004
	2.160,99

9.3. autorizar, caso requerido, nos termos do art. 26 da Lei 8.443/1992, o parcelamento da dívida em até 36 (trinta e seis) parcelas mensais e sucessivas, sobre as quais incidirão os correspondentes acréscimos legais (débito: atualização monetária e juros de mora) , esclarecendo à responsável que a falta de pagamento de qualquer parcela importará no vencimento antecipado do saldo devedor, sem prejuízo das demais medidas legais;
9.4. autorizar desde logo a cobrança judicial da dívida, nos termos do art. 28, inciso II, da Lei 8.443/1992, caso não atendida a notificação;
9.5. enviar cópia deste Acórdão:
9.5.1. ao Fundo Nacional de Desenvolvimento da Educação, para ciência;
9.5.2. à Procuradoria da República no Estado de Pernambuco, com fundamento no art. 16, § 3º, da Lei 8.443/1992."
3.	Como visto, por meio da decisão recorrida o Tribunal julgou irregulares as contas da recorrente, imputando-lhe o débito apurado na presente TCE.
Histórico
4.	Originalmente, cuidam os autos de TCE instaurada pelo Fundo Nacional de Desenvolvimento da Educação - FNDE em razão da omissão no dever de prestar contas dos recursos recebidos pelo Município de Barra de Guabiraba/PE por força do Programa de Apoio aos Sistemas de Ensino para Atendimento à Educação de Jovens e Adultos (Peja/2004) e do Programa Nacional de Apoio ao Transporte do Escolar (Pnate/2004) , nos valores originais de R$ 49.795,20 e R$ 5.090,30, respectivamente (peça 1, p. 1/294) .
5.	Na fase interna da TCE, o órgão repassador notificou a Sra. Valéria Maria Souza de Lima (gestão 2001-2004) e o Sr. Alberto George Pereira de Albuquerque (gestão 2005-2008) , ex-prefeitos, respectivamente, para que apresentassem prestação de contas dos recursos recebidos. 
6.	A primeira gestora, ora recorrente, não ofereceu resposta, enquanto o segundo gestor informou haver ajuizado ação civil contra sua antecessora, devido à falta de prestação de contas dos mencionados programas.
7.	Ante a ausência da apresentação dos elementos que devem compor a prestação de contas, acompanhados do parecer do CACS-Fundef, o TCU, por meio do Acórdão 7943/2018-TCU-Segunda Câmara (Relator: Ministro-Substituto Marcos Bemquerer) , ora recorrido, julgou irregulares as contas da Sra. Valéria Maria Souza de Lima, condenando a ex-prefeita ao pagamento do débito, nos termos do item 9.2 do decisium.
Admissibilidade
8.	A Secretaria de Recursos ratifica as propostas de conhecimento do recurso, com efeito suspensivo, formuladas nos exames de peças 77-78, acolhidas pelo então Relator, Ministro José Múcio Monteiro Filho, conforme Despacho de peça 81.
9.	Transcrevo a seguir, excerto da instrução da Secretaria de Recursos (peça 88) contendo o exame de mérito da matéria em análise, cujas conclusões contaram com a anuência do corpo diretivo daquela unidade técnica especializada.
" (...) 
EXAME DE ADMISSIBILIDADE 
O recurso preenche os requisitos de admissibilidade, conforme exigência do art. 33 da Lei 8.443/1992 (Lei Orgânica do TCU) . Refere-se, ainda, a responsável legitimado e meio recursal adequado para impugnar o Acórdão 7943/2018-TCU-Segunda Câmara (Relator: Ministro-Substituto Marcos Bemquerer) .
Dessa forma, ratificam-se as propostas de conhecimento do recurso, com efeito suspensivo, formuladas nos exames de peças 77-78, acolhidas pelo Relatora, Ministro José Múcio Monteiro Filho, conforme Despacho de peça 81.
EXAME DE MÉRITO
Delimitação do recurso
	Nos recursos trazidos, será necessário verificar, em síntese, se:
	Preliminarmente
	a) houve cerceamento de defesa, haja vista a dificuldade na obtenção de documentos comprobatórios, cujo lapso temporal do fato gerador supera 14 anos, bem como a demora na análise da prestação de contas por parte do FNDE.
	No mérito
	a) o seu direito de defesa foi prejudicado pelo retardamento do processo de prestação de contas, que demorou 10 anos para analisar eventuais ausências de documentação. Ademais, há documentos comprobatórios suficientes da aplicação correta e regular dos recursos do Pnate/2004 e do Peja/2004.
	DA PRELIMINAR
Da análise da alegação de cerceamento de defesa
Em sua defesa (peça 76, p. 4-7) , alegando cerceamento de defesa, em síntese, a recorrente relata que:
	a) houve dificuldade na obtenção de documentos imprescindíveis à formulação da defesa, haja vista as negativas de fornecimento de tais informações por parte das gestões municipais posteriores.
Nessa lógica, requer o arquivamento do processo.
		Análise	
O argumento de suposta rivalidade política, que teria trazido dificuldades na obtenção de documentos que pudessem auxiliar o recorrente em sua defesa, não tem o condão de o socorrer, pois cabe a este a responsabilidade por prestar contas da integralidade das verbas federais repassadas e geridas, mesmo que de forma parcial (Acórdão 3902/2016-TCU-Primeira Câmara, relator Ministro Benjamin Zymler; 12.430/2016-TCU-2ª Câmara, relatora Ministra Ana Arraes e 2.731/2016-TCU-Plenário, relator Ministro Augusto Nardes) . 
Assim, potenciais dificuldades do gestor na obtenção dos documentos necessários à prestação de contas dos recursos geridos, inclusive as derivadas de ordem política, se não resolvidas administrativamente, devem ser por ele levadas ao conhecimento do Poder Judiciário por meio de ação própria, uma vez que a responsabilidade pela comprovação da boa e regular aplicação dos recursos públicos é pessoal. Nesse sentido, seguem enunciados extraídos da jurisprudência selecionada:
Não cabe ao TCU determinar, a pedido do responsável, a realização de diligência, perícia ou inspeção para a obtenção de provas, uma vez que constitui obrigação da parte apresentar os elementos que entender necessários para a sua defesa. (Acórdão 2805/2017-TCU-Primeira Câmara, relator Ministro Vital do Rêgo) 
Quando houver dificuldade para ter acesso aos documentos necessários à comprovação da regular aplicação dos recursos transferidos, o ex-prefeito deve resolver o impasse por meio da via judicial. Não cabe ao TCU a remoção dos embaraços criados pelo prefeito sucessor. (Acórdão 2477/2007-TCU-Segunda Câmara, relator Ministro Benjamin Zymler) 
Dessa forma, entende-se pelo não provimento da alegação recursal apresentada.
	DO MÉRITO
Da análise da regularidade da aplicação dos recursos destinados ao Pnate/2004 e do Peja/2004
Em sua defesa (peça 76, p. 7-10) , alegando novamente dificuldade na obtenção da documentação em razão do tempo para análise da prestação de contas por parte da concedente, no mérito, em síntese, a recorrente sustenta que:
	a) a despeito da dificuldade na obtenção de documentos imprescindíveis à formulação da defesa, houve apresentação da prestação de contas solicitada com as informações obtidas da prefeita. Sendo assim, caso tenha havido alguma irregularidade, tratar-se-á de meros erros de formalidade.
Assim, pede o arquivamento e seu afastamento definitivo das irregularidades imputadas.
		Análise	
Sobre a tese de prejuízo à defesa pela demora na análise de prestação de contas, de fato, a não comunicação processual do responsável após mais de 10 anos de ocorrência das irregularidades pode inviabilizar o exercício do direito de ampla defesa, devido à natural dificuldade de se reconstituírem os fatos e se reunirem os documentos necessários à comprovação da regular aplicação dos recursos.
No presente caso, tratam-se de recursos dos exercícios de 2004, do Peja e do Pnate, com prazo de prestação de contas no ano de 2005. A sra. Valéria Maria Souza de Lima, ex-prefeita do Município de Barra de Guabiraba/PE (gestão 2001-2004) , só foi citada em 2016 - omissão no dever de prestar contas (peças 25-26) , ou seja, após 12 anos da ocorrência dos fatos geradores. Na ocasião houve a apresentação de informações relativa as prestações de contas necessárias (peça 27) , com o seguinte conteúdo:
a) correspondência informando que foi obtida a documentação relativa às prestações de contas do Pnate/2004 e do Peja/2004 junto à Prefeitura de Barra de Guabiraba/PE, consistindo de "notas de empenhos de despesas realizadas" e de "todos os registros contábeis, demonstrativos e razões de empenhos, que permitem reconstruir a documentação formal da prestação de contas", bem como afirmando que a "a documentação anexa e as informações ora prestadas demonstram que os recursos foram recebidos e aplicados nos objetivos respectivos" (peça 27, p. 1) ;
b) documentação referente à execução do Pnate/2004, contendo: demonstrativo da execução da receita e da despesa; relação de pagamentos efetuados; empenhos; notas fiscais; recibos e razão da conta contábil do programa (peça 27, p. 2-36 e 38-40) ;
c) Ofício PMGB 67/2016, de 10/5/2016, da Prefeitura de Barra de Guabiraba/PE, encaminhando cópias de documentos da execução do Pnate/2004 e Peja/2004, em resposta à solicitação da Sra. Valéria Maria Souza de Lima (peça 27, p. 37) ;
d) documentação referente à execução do Peja/2004, contendo: demonstrativo da execução da receita e da despesa; relação de pagamentos efetuados; empenhos; notas fiscais; recibos e razão da conta contábil do programa (peça 27, p. 41-128) .
Portanto, percebe-se que, a despeito das dificuldades na obtenção da documentação e do prazo da cobrança das mesmas, a recorrente apresentou documentação de prestação de contas. A impugnação da documentação girou em torno de falta de extrato bancário para fins de análise de saldos das contas correntes, senão vejamos (peça 8) :
26. Assim, os saldos finais disponíveis nas contas bancárias, após as devoluções dos cheques mencionadas nas alíneas "b" e "d" acima, são aqueles cuja responsabilidade foi atribuída, na instrução prévia (peça 21) , ao prefeito sucessor, uma vez que a ele caberia aplicá-los nos programas ou providenciar a devolução ao FNDE. Agora, a partir das constatações do parágrafo anterior, percebemos que parte desses saldos já estava comprometida com pagamentos remanescentes da execução dos programas no exercício anterior, e que deixaram de ser efetivados em decorrência das devoluções ocorridas.
27. À primeira vista, a coincidência dos saldos finais da prestação de contas com aqueles das contas bancarias dos programas indicariam que a execução deles foi regular, ou seja, que os desembolsos havidos nessas contas corresponderiam às despesas declaradas. 
28. Mesmo com a apresentação dos empenhos e a especificação dos cheques utilizados, identificando despesas, favorecidos e respectivos valores, não é possível ainda confirmar o nexo entre os desembolsos efetuados nas contas dos programas com tais despesas declaradas, porque não foram fornecidos os extratos bancários correspondentes ao período de execução dos programas (2004) , bem como dos meses subsequentes, que poderiam revelar se os pagamentos pendentes, em consequência da já comentada devolução de dois cheques, chegaram a ser efetuados.
29. Assim, para que possa ser verificada a regularidade dos pagamentos declarados, bem como se conhecer quais saldos efetivamente restaram sob a responsabilidade do prefeito sucessor, faz-se necessária a obtenção dos extratos das contas correntes do Pnate (agência 0834, conta número 000141356 - peça 1, p. 263) e do Peja (agência 0834, conta número 000141364 - peça 1, p. 49) no município de Barra de Guabiraba/PE, no período de janeiro/2004 a dezembro/2005, abrangendo toda a movimentação do exercício de 2004 e os meses subsequentes do exercício seguinte.
Após nova análise, depois de recebidos os extratos bancários solicitados por diligência, a Unidade Técnica emanou nova citação, em 2017 (peça 55) , agora com outras condutas impugnadas. Registra-se que essa nova citação (2017) tem lapso temporal de 12 anos em relação aos fatos impugnados.
Assim, considerando que foram apresentados todos os documentos obtidos com a municipalidade na primeira oportunidade de citação, mesmo após 10 anos dos fatos, novas exigências de documentações complementares podem ser consideradas obstáculos ao exercício do direito de defesa. Nesse diapasão, seguem enunciados extraídos da jurisprudência selecionada:
O interregno de mais de dez anos entre a ocorrência dos fatos e a notificação dos sucessores e herdeiros do responsável inviabiliza o pleno exercício do direito à ampla defesa, tendo em vista a dificuldade de se reconstituir os fatos e de se obter os documentos necessários à comprovação da boa e regular aplicação dos recursos. (Acórdão 1492/2018-TCU-Primeira Câmara, relator Ministro Benjamin Zymler) 
É cabível o arquivamento de processos de tomada de contas especial nas hipóteses em que o transcurso de lapso temporal superior a dez anos entre a ocorrência dos fatos e a citação dos responsáveis comprovadamente importe em obstáculos intransponíveis ao exercício do direito de defesa, competindo às partes aduzir os elementos objetivos que demonstrem o real prejuízo para suas defesas. (Acórdão 2511/2015-TCU-Plenário, relator Ministro Augusto Nardes) 
O longo transcurso de tempo entre a ocorrência do fato gerador e a primeira notificação ao responsável compromete sobremaneira o exercício da ampla defesa, do contraditório, da garantia da produção de provas e do devido processo legal, cabendo o arquivamento dos autos. (Acórdão 9592/2015-TCU-Segunda Câmara, relator Ministro Marcos Bemquerer) 
Portanto, entende-se que o significativo lapso temporal entre a ocorrência dos fatos e a realização das citações (mais de 10 anos) comprometeu o exercício material do direito de defesa. Assim, pelo exposto, entende-se pelo acolhimento das razões recursais apresentadas.
CONCLUSÃO
Em face da análise das razões recursais apresentadas, concluiu-se que:
	a) impedimentos ou dificuldades no acesso aos documentos necessários à comprovação da regular aplicação dos recursos transferidos devem ser resolvidos por meio judicial; e
	b) o lapso temporal de mais de 12 anos entre a ocorrência dos fatos e a citação complementar da ex-prefeita comprovadamente criou obstáculos intransponíveis ao exercício do seu direito de defesa.
PROPOSTA DE ENCAMINHAMENTO
Ante o exposto, submetem-se os autos à consideração superior, propondo-se, com fundamento nos arts. 32, I, e 33 da Lei 8.443/1992 para:
	I - conhecer do recurso de reconsideração interposto pela Sra. Valéria Maria Souza de Lima contra o Acórdão 7943/2018-TCU-Segunda Câmara, e, no mérito, dar-lhe provimento, no sentido de arquivar esta Tomada de Contas Especial, sem julgamento de mérito, com fulcro no artigo 212 do RI/TCU;
		II - 	dar ciência da deliberação ao recorrente, ao órgão concedente dos recursos e à Procuradoria da República no Estado de Pernambuco [cf. item 9.5.2 do acórdão recorrido]."
PARECER DO MINISTÉRIO PÚBLICO JUNTO AO TCU
9.	O Ministério Público junto ao Tribunal, representado pelo Procurador Sérgio Ricardo Costa Caribé, manifestou concordância com a proposta de encaminhamento oferecida pela Secretaria de Recursos, conforme o Parecer à peça 90, transcrito a seguir, na íntegra.
	Trata-se de recurso de reconsideração interposto pela Sra. Valéria Maria Souza de Lima contra o Acórdão 7.943/2018, por meio do qual a 2ª Câmara do Tribunal de Contas da União, entre outras deliberações, julgou irregulares suas contas, condenando-a em débito.
	A presente tomada de contas especial, de responsabilidade da Sra. Valéria Maria Souza de Lima, prefeita municipal de Barra de Guabiraba/PE no período de 2001-2004, foi instaurada pelo Fundo Nacional do Desenvolvimento da Educação (FNDE) em decorrência da falta de prestação de contas de recursos repassados por meio do Programa de Apoio aos Sistemas de Ensino para Atendimento à Educação de Jovens e Adultos (Peja) e do Programa Nacional de Apoio ao Transporte Escolar (Pnate) , durante o exercício de 2004 (peça 1, p. 265-271) .
	Com a finalidade de esclarecer os motivos que levaram à irregularidade das contas e à condenação em débito da ex-prefeita, apresento excerto do Voto do Exmo. Ministro-Substituto Marcos Benquerer Costa, que conduziu o julgado ora recorrido (peça 64, p. 3) :
18. 	No caso em exame, a Sra. Valéria Maria Souza de Lima não descumpriu a obrigação de fornecer, ao órgão repassador dos recursos, os elementos que devem compor a prestação de contas, acompanhados do parecer do CACS-Fundef, uma vez que esse dever somente se constituiu após o encerramento de sua gestão. Não obstante, continuou a ex-gestora obrigada a comprovar a regularidade dos atos que praticou, dever do qual não se desincumbiu, seja pela ausência de comprovação, seja pela destinação de recursos a ação não autorizada. 
19. 	Trata-se, aqui, da dupla acepção da expressão dever de prestar contas, uma de aspecto instrumental, ligada ao procedimento pelo qual se submetem os atos de gestão ao escrutínio das instâncias de controle, outra de aspecto material, relacionada à responsabilidade pelos atos praticados. No aspecto instrumental, o dever de organizar a prestação de contas e submetê-la ao repassador pode ser transferido à gestão subsequente, dado que nem os repasses federais nem a administração municipal deixam de ser executados no período que antecede o fim da gestão, podendo não haver tempo hábil para empregar os recursos repassados e providenciar a comprovação antes da sucessão de prefeitos. Já no aspecto material, o dever de responder pelas consequências advindas da boa ou da má gestão é indissociável da pessoa que efetivamente geriu os recursos. 
20. 	Nesse sentido, impõe-se a irregularidade das contas da Sra. Valéria Maria Souza de Lima, com fundamento no artigo 16, inciso III, alínea c, da Lei 8.443/1992. Deixa-se de aplicar a multa proporcional ao dano, prevista no art. 57 do mesmo diploma, devido à prescrição da pretensão punitiva pelo transcurso de prazo superior a dez anos entre as falhas ora discutidas e o ato que ordenou a citação da Responsável, conforme orientação fixada no Acórdão 1441/2016-TCU-Plenário.
	Ante as razões expendidas no exame de admissibilidade realizado pela Secretaria de Recursos, entendo que o presente recurso de reconsideração deve ser conhecido. Passemos ao exame das alegações recursais.
	Preliminarmente, a recorrente sustenta que teve dificuldade na obtenção de documentos importantes para a formulação da defesa porque as gestões municipais posteriores negaram seu fornecimento. Assim como a unidade técnica, entendo que argumentos baseados na existência de rivalidade política não devem servir como escusa para a não apresentação de elementos que possam comprovar a regular aplicação dos recursos públicos. Tais dificuldades, caso não sejam dirimidas administrativamente, devem orientar ações judiciais que objetivem a obtenção dos documentos negados pelos atuais gestores municipais. 
	Quanto ao mérito, a responsável alega que, apesar da dificuldade encontrada na obtenção da documentação, apresentou a prestação de contas solicitada. Desse modo, defende que já não subsistiria irregularidade grave, mas sim meros erros formais. 
	Por meio da instrução e despachos insertos nas peças 88-90, a Secretaria de Recursos manifesta-se pelo acatamento dos argumentos apresentados pela recorrente e, em consequência, pelo provimento do recurso sub examine.  
	Conforme destaca o Sr. Diretor da Serur/4ª DT, na fase interna da TCE, a Sra. Valéria Maria Souza de Lima foi notificada das irregularidades uma vez, por meio de expediente datado de 1º/7/2005 (peça 1, p. 131-133) .  A tomada de contas especial foi instaurada em 5/6/2006 (peça 1, p. 255) . As manifestações da CGU e o pronunciamento ministerial foram efetuados em 2014. A remessa da tomada de contas especial ao TCU deu-se em 17/11/2014 (peça 1, p. 1) .
	No âmbito do Tribunal de Contas da União, a primeira citação da Sra. Valéria Maria Souza de Lima foi autorizada em 8/4/2016, sendo efetivada em 28/4/2016 (peças 25 e 26) . Essa citação teve como fundamento fático a "omissão no dever legal de prestar contas dos recursos repassados para execução dos supracitados programas" (peça 25, p. 1) . 
	Após o exame das alegações de defesa aduzidas pela responsável e de documentos apresentados em razão de diligências dirigidas ao Banco do Brasil S.A. (peças 27 e 49) , a Secex-PE realizou nova citação da responsável, por meio do ofício à peça 55, que teve como fundamento não apenas a apresentação intempestiva da prestação de contas dos recursos transferidos pelo FNDE, mas também inúmeras irregularidades na execução dos programas, como, por exemplo: a ausência do parecer conclusivo do Conselho de Acompanhamento e Controle Social do Fundo de Manutenção e Desenvolvimento do Ensino Fundamental e de Valorização do Magistério (CACS/FUNDEF) ; a ausência de documentação comprobatória da realização da despesa relacionada a pagamentos realizados mediante os cheques 850002, 850004, 850005, 850006, 850007, 850008, 850009, 850011, 850012, 850013, 850014, 850015, 850020, 850021, 850022, 850023, 850024, 850026 e 850028; a realização de pagamentos de despesas não previstas no art. 5º da Resolução/CD/FNDE 17/2004; e a realização de pagamento, mediante o cheque 850001, em desacordo com o art. 4º, inciso III, da Resolução/CD/FNDE 17/2004.
	Essa nova citação foi autorizada pelo Titular da Secex-PE em 11/9/2017. Segundo AR constante da peça 56, a citação foi efetivada em 27/9/2017. A segunda citação da Sra. Valéria Maria Souza de Lima, pois, foi motivada por fatos e condutas diferentes daquelas que motivaram a primeira citação. 
	Ocorre que, na fase interna da TCE, como bem salientou a Serur, a responsável foi notificada para apresentar a prestação de contas faltante ou promover a devolução dos recursos, não havendo qualquer menção às irregularidades que, anos depois, no âmbito da Corte de Contas, fundamentariam sua segunda citação e redundariam em sua condenação em débito (peça 1, p. 131-133, e peça 63) . 
	Portanto, as impropriedades descritas no segundo ofício citatório não foram objeto da notificação encaminhada, na fase interna da TCE, pela autoridade administrativa competente, sendo que, entre a ocorrência dos fatos e o despacho que autorizou a segunda citação, passaram-se mais de 12 anos. A meu ver, a Secex-PE, em setembro de 2017, em vez de efetivar a citação, poderia ter apresentado proposta de arquivamento dos autos sem julgamento de mérito, com base no art. 6º, inciso II, c/c o art. 19, caput, da IN TCU 71/2012. 
	O fato é que a segunda citação acabou sendo efetivada, o que tornou impróprio o arquivamento com base no caput do art. 19 da referida instrução normativa, haja vista que o dispositivo condiciona tal medida à não efetivação de citação válida.
	Não obstante, considerando as circunstâncias acima descritas, bem como os argumentos expendidos pelo analista responsável pela instrução e pelo Sr. Diretor da Secretaria de Recursos (peças 88 e 89) , penso que o longo tempo decorrido entre a ocorrência dos fatos e a última citação da responsável causou prejuízo ao exercício da ampla defesa e do contraditório. 
	Ressalto que boa parte da peça recursal está calcada, justamente, nas dificuldades na obtenção de documentos, haja vista não apenas o longo tempo decorrido desde a ocorrência dos fatos, mas também a desorganização dos arquivos da prefeitura, o extravio de documentos em antigas gestões e o tempo para guarda de documentos fixado no art. 30, §1º, da IN/STN 01/1997.
	A verdade é que o procedimento utilizado no âmbito do FNDE mostrou-se extremamente moroso. Entre a ocorrência dos fatos e a remessa da TCE ao Tribunal de Contas da União, cerca de dez anos se passaram. Embora, naquele momento, os autos tratassem exclusivamente da omissão no dever de prestar contas, convém salientar que, entre a notificação dirigida à ex-prefeita e a primeira citação válida, o prazo decorrido superou os dez anos. 
	Entre a ocorrência dos fatos e a autorização para a efetivação da segunda citação da responsável, o interregno de tempo é de mais de doze anos. Some-se a isso o fato de que a responsável, seja na fase interna seja na fase externa da TCE, não havia sido notificada da ocorrência das irregularidades que motivaram sua última citação. 
	Tendo em vista que o longo tempo decorrido desde a ocorrência dos fatos e a citação válida prejudicou o exercício da ampla defesa, resta caracterizada a falta de pressupostos de desenvolvimento regular deste processo, cabendo seu arquivamento com base no art. 212 do Regimento Interno
	Isso posto, este membro do Ministério Público de Contas, em consonância com a proposta da Secretaria de Recursos, consignada na peça 88, p. 6, manifesta-se pelo conhecimento e provimento do recurso de reconsideração em exame, de modo que seja tornado insubsistente o Acórdão 7.943/208-TCU-2ª Câmara e que, com fundamento no art. 212 do Regimento Interno do Tribunal de Contas da União, sejam arquivados os presentes autos, sem prejuízo da efetivação das comunicações pertinentes."
É o Relatório.

8.1. Carlos Henrique Queiroz Costa (24842/OAB-PE) e outros, representando Valéria Maria Souza de Lima.  
8.2. Raquel Simão Almeida e outros, representando Fundo Nacional de Desenvolvimento da Educação.

Procurador Sergio Ricardo Costa Caribé.

TOMADA DE CONTAS ESPECIAL. CONTAS IRREGULARES. DÉBITO. PRESCRIÇÃO DA PRETENSÃO PUNITIVA. RECURSO DE RECONSIDERAÇÃO. CONHECIMENTO. DIFICULDADES NA OBTENÇÃO DE DOCUMENTAÇÃO. SIGNIFICATIVO LAPSO TEMPORAL ENTRE OS FATOS E A CITAÇÃO. PREJUÍZO AO DIREITO DE AMPLA DEFESA. PROVIMENTO. INSUBSISTÊNCIA DO ACÓRDÃO RECORRIDO. ARQUIVAMENTO.

TOMADA DE CONTAS ESPECIAL (TCE)

Secretaria de Recursos (SERUR); Secretaria de Controle Externo de Tomada de Contas Especial (SecexTCE).

Inicialmente, registro que auto nos presentes autos por força do art. 152 do Regimento Interno do TCU.
2.	O Recurso de Reconsideração interposto por Valéria Maria Souza de Lima, ex-prefeita do Município de Barra de Guabiraba/PE (gestão 2001/2004) , em face do Acórdão 7943/2018-TCU-Segunda Câmara (Relator: Ministro-Substituto Marcos Bemquerer) pode ser conhecido, visto que foram preenchidos os requisitos de admissibilidade previstos arts. 32, inciso I, e 33 da Lei 8.443/1992 c/c o art. 285 do Regimento Interno do TCU.
3.	Como visto no Relatório antecedente, originalmente os autos cuidam de TCE instaurada pelo Fundo Nacional de Desenvolvimento da Educação - FNDE em razão da omissão no dever de prestar contas dos recursos recebidos pelo Município de Barra de Guabiraba/P, provenientes do Programa de Apoio aos Sistemas de Ensino para Atendimento à Educação de Jovens e Adultos (Peja/2004) e do Programa Nacional de Apoio ao Transporte do Escolar (Pnate/2004) , nos valores originais de R$ 49.795,20 e R$ 5.090,30, respectivamente (peça 1, p. 1/294) .
4.	Na presente fase, está em análise o Recurso de Reconsideração interposto pela Sra. Valéria Maria Souza de Lima (peça 76) , ex-prefeita do Município de Barra de Guabiraba/PE (gestão 2001-2004) , contra o Acórdão 7943/2018-TCU-Segunda Câmara (Relator: Ministro-Substituto Marcos Bemquerer) . 
5.	A análise de mérito procedida pela Secretaria de Recursos foi no sentido de conhecer do recurso e dar-lhe provimento para arquivar os autos.
6.	O Ministério Público junto ao Tribunal, representado pelo Procurador Sérgio Ricardo Costa Caribé, manifestou concordância com a proposta de encaminhamento oferecida pela Secretaria de Recursos, conforme o Parecer à peça 90 e, na mesma linha propõe conhecer do recurso para dar-lhe provimento, tornando insubsistente o Acórdão 7943/2018-TCU-Segunda Câmara (Relator: Ministro-Substituto Marcos Bemquerer) , ora recorrido, e arquivar os autos.
7.	Ao compulsar os autos, observo que que a recorrente foi notificada somente uma vez na fase interna, o que ocorreu em 2005. Ante a ausência de resposta da referida notificação, a TCE foi instaurada em 5/6/2006. Os documentos constantes dos autos revelam que da abertura da tomada de contas especial até a elaboração do Relatório de TCE nº 38/2014-DIREC/COTCE/CGCAP/DIFIN/FNDE passaram-se oito anos (peça 1, p. 265-270) .
8.	Ou seja, entre a notificação da responsável, ocorrida em 2005, e a conclusão da fase interna, houve um lapso de aproximadamente nove anos. As manifestações do CGU e o pronunciamento ministerial datam de novembro de 2014 (peça 1, p. 291-294) . Nesse intervalo, não houve nenhuma nova notificação à responsável.
9.	No âmbito do TCU, a primeira citação ocorreu em 28/05/2016, portanto aproximadamente doze anos desde a ocorrência dos fatos.
10.	A falta de manifestação da responsável à notificação do FNDE é reprovável. Porém, considerando que o prazo para prestação de contas findava na gestão do sucessor, torna-se verossímil a alegação da Sra. Valéria Maria Souza de Lima de ter deixado de se manifestar na fase interna por acreditar que cabia ao sucessor apresentar a prestação de contas. De ressaltar que se passaram muitos anos sem que houvesse nova comunicação à ex-prefeita por parte do FNDE. Consequentemente, o recebimento, 12 anos depois da notificação do repassador, de uma citação do TCU sobre os mesmos fatos é, realmente, capaz de surpreender a responsável, trazendo sérias dificuldades ao exercício do contraditório e da ampla defesa. 
11.	A despeito das dificuldades na obtenção da documentação e do prazo da cobrança das mesmas, a recorrente apresentou documentação de prestação de contas. A impugnação da documentação girou em torno de falta de extrato bancário para fins de análise de saldos das contas correntes.
12.	O Tribunal realizou diligência e os extratos bancários solicitados foram encaminhados. Após nova análise, a unidade técnica emanou nova citação, em 2017 (peça 55) , agora com outras condutas impugnadas. Ressalte-se que essa nova citação tem lapso temporal de doze anos em relação aos fatos impugnados.
13.	A efetivação da segunda citação tornou impróprio o arquivamento da TCE com base no caput do art. 19 da IN TCU 71/2012, haja vista que o dispositivo condiciona tal medida à não efetivação de citação válida.
14.	Consoante já registrado no presente Voto e apontado pelo MP/TCU em seu parecer à peça 90, entre a ocorrência dos fatos e a autorização para a efetivação da segunda citação da responsável, o interregno de tempo é de mais de doze anos. Some-se a isso o fato de que a responsável, seja na fase interna seja na fase externa da TCE, não havia sido notificada da ocorrência das irregularidades que motivaram sua última citação. 
15.	Nesse passo, tendo em vista que o longo tempo decorrido desde a ocorrência dos fatos e a citação válida prejudicou o exercício da ampla defesa, resta caracterizada a falta de pressupostos de desenvolvimento regular deste processo, cabendo seu arquivamento com base no art. 212 do Regimento Interno.
16.	Ressalto que boa parte da peça recursal está calcada, justamente, nas dificuldades na obtenção de documentos, haja vista não apenas o longo tempo decorrido desde a ocorrência dos fatos, mas também a desorganização dos arquivos da prefeitura, o extravio de documentos em antigas gestões e o tempo para guarda de documentos fixado no art. 30, §1º, da IN/STN 01/1997.
17.	Para a adoção do encaminhamento ora proposto deve ser levado em conta, também, a baixa materialidade do débito à época da instauração desta TCE e no fato de que se pode cogitar que, no todo ou em parte, o débito potencialmente poderia vir a ser afastado caso o contraditório se desse em intervalo menor desde as ocorrências, considerando a documentação apresentada pela recorrente.
18.	Sendo assim, acolho a proposta de encaminhamento uníssona oferecida pela Serur, integralmente ratificada pelo MP/TCU, no sentido de dar provimento ao Recurso de Reconsideração interposto por Valéria Maria Souza de Lima, tornando insubsistente o Acórdão 7943/2018-TCU-Segunda Câmara (Relator: Ministro-Substituto Marcos Bemquerer) , ora recorrido, e arquivar os autos.
19.	Ante o exposto, voto por que o Tribunal adote a minuta de acórdão que ora submeto à apreciação deste Colegiado.
TCU, Sala das Sessões Ministro Luciano Brandão Alves de Souza, em 30 de julho de 2019.
RAIMUNDO CARREIRO 
Relator